【裁判字號】    98,上易,146
【裁判日期】    980831
【裁判案由】    妨害自由等
【裁判全文】
臺灣高等法院刑事判決                 98年度上易字第146號
上  訴  人  臺灣板橋地方法院檢察署檢察官
被      告  甲○○
上列上訴人因被告妨害自由等案件，不服臺灣板橋地方法院九十
七年度易字第二六七三號，中華民國九十七年十一月二十七日第
一審判決（起訴案號：臺灣板橋地方法院檢察署九十七年度偵字
第八四０九號），提起上訴，本院判決如下：
    主  文
原判決關於重利、恐嚇危害安全（乙○○）部分撤銷。
甲○○乘他人急迫，貸以金錢，而取得與原本顯不相當之重利，
處有期徒刑肆月，如易科罰金，以新臺幣壹仟元折算壹日，減為
有期徒刑貳月，如易科罰金，以新臺幣壹仟元折算壹日；又乘他
人急迫，貸以金錢，而取得與原本顯不相當之重利，處有期徒刑
伍月，如易科罰金，以新臺幣壹仟元折算壹日，減為有期徒刑貳
月又拾伍日，如易科罰金，以新臺幣壹仟元折算壹日；又以加害
財產之事，恐嚇他人，致生危害於安全，處有期徒刑肆月，如易
科罰金，以新臺幣壹仟元折算壹日。應執行有期徒刑柒月，如易
科罰金，以新臺幣壹仟元折算壹日。
其餘上訴駁回。
    事  實
一、甲○○基於重利之犯意，自民國九十五年十月中旬某日起，
    趁丙○○所經營「富達租車股份有限公司」（下稱富達租車
    公司）因週轉困難而陷於急迫之際，透過友人陳村松之介紹
    ，在臺北市○○○路○段一百十三巷二十一號富達租車公司
    內，陸續貸予丙○○合計新臺幣（下同）四百十萬餘元，約
    定以十天為一期，每一百萬元收取十萬元至二十萬元不等之
    利息，並預扣第一期利息，以此方式取得月息約三十分至六
    十分不等，與原本顯不相當之重利。又趁乙○○所經營「紅
    典國際企業有限公司」（下稱紅典公司）因週轉困難而陷於
    急迫之際，透過友人陳松村之介紹，於九十五年十一月間，
    在臺北縣板橋市○○路○段三十三號二十樓之三紅典公司內
    ，陸續貸予乙○○二百餘萬元，亦約定以十天為一期，每借
    一百萬元收取並預扣十萬元利息，以此方式取得月息三十分
    ，與原本顯不相當之重利。嗣因乙○○無力支付利息，甲○○復基於恐嚇之犯意，於九十六年八月八日至乙○○上址公
    司內，以加害財產之事向乙○○恫嚇稱：給你一個月時間處
    理，如不願配合還錢，將帶人來砸公司，並對公司不利等語
    ，致乙○○聞之而心生畏懼，致生危害其安全。
二、案經被害人乙○○、丙○○訴請臺北市政府警察局中正第二
    分局報請臺灣板橋地方法院檢察署檢察官偵查起訴。
    理  由
壹、程序方面：
    按被告以外之人於審判外之言詞或書面陳述，除法律有規定
    者外，不得作為證據；又被告以外之人於審判外之陳述，雖
    不符合同法第一百五十九條之一至第一百五十九條之四之規
    定，但經當事人於審判程序同意作為證據，法院審酌該言詞
    陳述或書面陳述作成時之情況認為適當者，亦得為證據。當
    事人、代理人或辯護人於法院調查證據時知有第一百五十九
    條第一項不得為證據之情形，而未於言詞辯論終結前聲明異
    議者，視為有前項之同意，刑事訴訟法第一百五十九條第一
    項及第一百五十九條之五分別定有明文。經查，本判決下列
    所引用各該被告以外之人於審判外之陳述（包含書面陳述）
    ，雖屬傳聞證據，檢察官及被告於本院準備程序及審判期日
    中，均同意此部分之證據有證據能力，且迄至言詞辯論終結
    前亦未撤回前開同意，本院審酌上開證據資料製作時之情況
    ，尚無違法不當及證明力明顯過低之瑕疵，亦認以之作為證
    據應屬適當，故揆諸前開規定，爰依刑事訴訟法第一百五十
    九條之五規定，認前揭證據資料均有證據能力，合先敘明。
貳、實體方面：
甲、有罪部分：（即重利、恐嚇乙○○撤銷改判部分）
一、訊據被告甲○○固坦承認識被害人乙○○、丙○○二人，但
    矢口否認被訴重利及恐嚇危害安全之犯行，辯稱：伊與乙○○、丙○○為朋友關係，但彼此間並無金錢往來，更未曾出
    言恐嚇乙○○，不知其二人何以指稱被告涉嫌重利、恐嚇；
    伊於某日前往乙○○公司聊天，乙○○表示要應付股東查看
    金錢的流向，故請伊在支票存根上簽名，伊想既無金錢往來
    ，簽名又無妨，始在支票存根上簽名云云。
二、惟查：被告利用被害人乙○○、丙○○所經營紅典公司、富
    達租車公司因週轉困難而陷於急迫之際，以高達三十分至六
    十分之重利出借金錢予被害人乙○○、丙○○之事實，並在
    日後以砸公司等恫嚇言語恐嚇被害人乙○○之犯行，業據被
    害人乙○○、丙○○二人在本院審理中結證綦詳，雖其二人
    對借款之細節因時間久遠致記憶有所失出，但仍指警詢中之
    陳述無誤，此外並有被告以「志豪」名義在被害人乙○○支
    票存根上簽名，表示收取該支票意思之存根十九張在卷可稽
    ，犯行堪予認定。被告雖執前詞置辯，但被告未收受任何金
    錢，竟願在支票存根上簽名表示領受之意，已與常情不符，
    而證人乙○○證稱：紅典公司係其獨資，沒有其他股東，不
    必給股東查看資金的流向等語，是被告所辯已不足採。況若
    被害人乙○○、丙○○二人從未向被告借款，竟自願在法庭
    承認積欠被告二百餘萬元、四百餘萬元尚未歸還，亦與事理
    相違，被告所辯顯屬事後卸責之詞，不足採信。本案事證明
    確，被告重利、恐嚇乙○○之犯行均堪認定，應依法論科。
三、核被告借款予丙○○、乙○○二人並收取與原本顯不相當之
    重利之行為，均係犯刑法第三百四十四條之重利罪；被告以
    加害乙○○財產之事恫嚇乙○○，係犯刑法第三百零五條之
    恐嚇危害安全罪，被告所犯上開三罪間，犯意個別，行為互
    殊，應予分論併罰。原審未查，以證人在審理期日未到庭接
    受詰問，否定其證詞之憑信，而為無罪之判決，檢察官執此
    指摘原判決不當，嗣於本院審理中，證人乙○○、丙○○均
    到庭具結，接受被告反對詰問，業如前述，依諸上開各節說
    明，檢察官之上訴為有理由，應由本院撤銷原判決關於重利
    及恐嚇乙○○部分，適用上開法條規定，並審酌被告犯罪之
    動機、目的、手段，出借款項及收取利息甚高，顯見其規模
    ，及犯罪所生之危害、犯罪後之態度等一切情狀，各量處被
    告重利部分有期徒刑四月（乙○○）、五月（丙○○），恐
    嚇部分有期徒刑四月（乙○○），及諭知易科罰金之折算標
    準。又被告犯本案「重利罪」之時間為九十五年十月、十一
    月間，在中華民國九十六年罪犯減刑條例九十六年四月二十
    四日基準日之前，並依中華民國九十六年罪犯減刑條例第二
    條第一項第三款規定，將重利部分所宣告之刑減刑二分之一
    ，即各減為有期徒刑二月、二月又十五日，另定其應執行之
    刑及易科罰金之折算標準，以資懲儆。
乙、無罪部分：（即恐嚇丙○○、妨害自由駁回部分）
一、公訴意旨略謂：被告甲○○因出借金錢予被害人丙○○收取
    重利，因丙○○無力歸還，被告竟基於恐嚇之犯意，於九十
    六年八月初，夥同姓名年籍不詳之男子三人，前往丙○○上
    址富達租車公司內，要求丙○○需於九月份還款，否則公司
    將會派人前來處理，以此恫嚇丙○○，並將丙○○停放在公
    司內之自用小客車（車號為ＺＺ－３３９３號及ＺＺ－３４
    ００號）強行開走，致丙○○心生畏懼，足以危害渠生命、
    身體及財產之安全及對車輛使用之權利。因認被告此部分行
    為，涉犯刑法第三百零五條之恐嚇危害安全及第三百零四條
    第一項之強制罪嫌。
二、公訴人認被告涉有此部分犯行，係依被害人丙○○在警詢中
    之指訴，為其主要論據。
三、按犯罪事實應依證據認定之，無證據不得認定犯罪事實，刑
    事訴訟法第一百五十四條第二項定有明文。又認定不利於被
    告之事實，須依積極證據，苟積極證據不足為不利於被告事
    實之認定時，即應為有利於被告之認定，更不必有何有利之
    證據；且刑事訴訟法上所謂認定犯罪事實之積極證據，係指
    適合於被告犯罪事實之認定之積極證據而言，雖不以直接證
    據為限，間接證據亦包括在內，然而無論直接或間接證據，
    其為訴訟上之證明，須於通常一般之人均不致有所懷疑，而
    得確信其為真實之程度者，始得據為有罪之認定，倘其證明
    尚未達到此一程度，而有合理之懷疑存在時，自不能以推測
    或擬制之方法，以為有罪裁判之基礎，最高法院二十九年上
    字第三一０五號、三十年上字第八一六號、四十年台上字第
    八六號、七十六年台上字第四九八六號判例可資參照。
四、訊據被告甲○○堅決否認此部分犯行，辯稱：伊沒有借錢給
    丙○○，亦未出言恐嚇丙○○，更未將丙○○出租之車輛強
    行開走等語。經查：被告利用被害人丙○○經營之富達租車
    公司週轉困難時，出借金錢並收取重利之事實，業如前述，
    而被害人丙○○在警詢中固稱：伊陸續清償利息後，被告仍
    要求償還本金四百十萬元，之後被告又陸續到伊公司四、五
    次，還說如果不願意配合還錢，公司就會來處理，又隨時由
    被告或其他不詳姓名之男子在伊家門前等伊，要抓住伊對伊
    不利，被告在九十六年八月初，夥同三名不詳姓名之男子到
    伊公司要求伊還錢，因為伊還不出錢，他們就強行開走伊所
    有之車號ＺＺ－３３９３號、ＺＺ－３４００號自用小客車
    云云（見偵查卷第二十七頁）。嗣於原審審理時改口證稱：
    伊現在欠被告四百多萬元，已經還被告超過五百萬元，上開
    還款期間，被告沒有用不法的方式向伊催討債務，九十六年
    八月間伊的支票跳票，被告公司的人來問伊支票跳票要如何
    處理，他們就把停在公司門口的兩台車子開走，被告當天沒
    有去現場，伊要借錢、還錢都是和被告聯絡，被告會把錢拿
    到公司給伊，伊還錢時也是把票交給被告，至於錢的來源是
    被告公司的錢還是其他人的錢伊不清楚，後來因為伊的資金
    週轉比較混亂，伊還有向其他地下錢莊週轉，伊不知道來伊
    公司把車開走的人和被告有何關係云云（見原審卷第三十五
    至三十八頁）；於本院審理中仍具結稱：被告並未恐嚇伊，
    伊當時欠很多人錢，來開車時被告並不在場，亦不知開車之
    人是否與被告有關等語。是證人丙○○對於被告涉及恐嚇罪
    及強制罪之證詞，在具結後呈不同之說法，已見瑕疵，難以
    採信。
五、綜上所述，本件公訴人認被告甲○○因被害人丙○○借款未
    還，而恐嚇及強行取走車輛之犯行，除丙○○前後不一之供
    述外，並無其他佐證，是公訴人認被告涉嫌前揭犯行所憑之
    證據，尚未達於通常一般之人均不致有所懷疑，而得確信其
    為真實之程度，依刑事訴訟制度「倘有懷疑，即從被告之利
    益為解釋」「被告應被推定為無罪」原則，即難遽為被告不
    利之認定。而公訴人所提出之證據尚不足為被告有罪之積極
    證明，其指出證明之方法亦無從說服法院形成被告有罪之心
    證，揆諸前揭說明，自應為被告無罪之諭知，原審同此認定
    ，為被告此部分無罪之判決（恐嚇丙○○、妨害丙○○行使
    權利部分），並無違誤。檢察官猶執陳詞指摘原判決不當，
    經本院再度傳喚丙○○到庭詰問，丙○○仍稱被告並未涉及
    此部分犯行，是仍無法動搖本院無罪之心證，檢察官此部分
    之上訴為無理由，應駁回之。
據上論斷，應依刑事訴訟法第三百六十八條、第三百六十九條第
一項前段、第三百六十四條、第二百九十九條第一項前段，刑法
第三百四十四條、第三百零五條、第四十一條第一項前段、第五
十一條第五款，刑法施行法第一條之一，中華民國九十六年罪犯
減刑條例第二條第一項第三款、第七條、第九條，判決如主文。
本案經檢察官沈明倫到庭執行職務。
中    華    民    國    98    年    8     月    31    日
                  刑事第四庭  審判長法  官  陳筱珮
                                    法  官  陳玉雲
                                    法  官  鄭水銓
以上正本證明與原本無異。
本判決不得上訴。
                                    書記官  劉貞達
中    華    民    國    98    年    9     月    3     日
附錄本案論罪科刑法條全文－－
刑法第三百零五條：
以加害生命、身體、自由、名譽、財產之事，恐嚇他人致生危害
於安全者，處二年以下有期徒刑、拘役或三百元以下罰金。
刑法第三百四十四條：
乘他人急迫、輕率或無經驗貸以金錢或其他物品，而取得與原本
顯不相當之重利者，處一年以下有期徒刑、拘役或科或併科一千
元以下罰金。


司法院資訊處製作；財團法人民間司法改革基金會備份。
